台灣高等法院民事判決　九十年度上更(一)字第一八七號
　　　上　訴　人　甲○○
　　　訴訟代理人　黃昶捷
　　　被　上訴人　乙○○
　　　複　代理人　李曉平
　　　　　　　　　陳靜娟
右當事人間清償借款事件，上訴人對於中華民國八十八年二月三日臺灣臺北地方法院
八十七年度訴字第二三四一號第一審判決提起上訴，經最高法院發回更審，本院判決
如左：
    主      文
原判決關於駁回上訴人後開第二項之訴部分及該部分假執行之聲請，並命其負擔訴訟
費用之裁判廢棄。
被上訴人應再給付上訴人新台幣貳佰零柒萬伍仟陸佰柒拾捌元及自民國八十七年五月
三十日起至清償日止，按年息百分之五計算之利息。
第一審訴訟費用關於命上訴人負擔部分，及第二審、發回前第三審訴訟費用，由被上
訴人負擔。
本判決所命給付，於上訴人以新台幣柒拾萬為被上訴人預供擔保後，得假執行。但被
上訴人如於假執行程序實施前，以新台幣貳佰零柒萬伍仟陸佰柒拾捌元為上訴人預供
擔保，得免為假執行。
    事實及理由
一、本件上訴人起訴意旨略以：被上訴人於民國八十三年十月二十八日即在台證綜合
    證券股份有限公司（下稱台證公司）松山分公司設立帳戶買賣股票，其營業員為
    訴外人江明珠，嗣於八十七年三月四日起至四月底期間，因資金不足無法辦理交
    割，乃多次透過江明珠向伊週轉，由伊直接存入被上訴人於台新國際商業銀行股
    份有限公司（下稱台新銀行）城東分行所設帳號00000000000000
    號帳戶內，或由伊向友人陳罔夏、黃立群、楊秀珍、尤建成及黃昶捷調借資金，
    並直接由渠等存入被上訴人前開帳戶內，而被上訴人期間亦曾匯款至伊或友人帳
    戶清償借款。經雙方於八十七年四月底結算之結果，被上訴人共積欠伊新台幣（
    下同）二百十三萬六千七百九十三元，利息五萬四千七百五十七元，共計二百十
    九萬一千五百五十元。被上訴人乃於八十七年四月二十九日在台證公司營業員江
    明珠之櫃臺前簽署面額為二百十九萬一千五百五十元之借據一紙，立據日期因配
    合股票買賣日期而倒填為八十七年四月二十七日，足證被上訴人確實有向伊借款
    。被上訴人雖辯稱其僅有簽署借據首行之「乙○○」三字，其後立據人「乙○○
    」乃遭他為偽簽云云，然先後二個簽名筆色完全相同，且被上訴人於另案刑事偵
    審期日中亦多次自承前開借據為其親自簽署，其辯詞並不足採。爰依據消費借貸
    之法律關係，求為命被上訴人如數給付及加計法定遲延利息之判決。並聲明：(一)
　　原判決不利於上訴人之部分均廢棄。(二)被上訴人應再給付上訴人二百零七萬五千
　　六百七十八元及自支付命令繕本送達翌日即八十七年五月三十日起至清償日止按
　　年息百分之五計算之利息。(三)願供擔保請准宣告假執行。（上訴人於原審請求被
　　上訴人給付二百十九萬一千五百五十元及自八十七年五月三十日起至清償日止按
　　年息百分之五計算之利息，原審判命被上訴人給付六萬一千一百十五元及自八十
　　七年五月三十日起之法定遲延利息，並駁回上訴人其餘之請求，被上訴人對其敗
　　訴部分並未提起上訴，上訴人就其敗訴部分提起上訴，並於前審減縮訴之聲明，
　　僅請求被上訴人再給付二百零七萬五千六百七十八元及法定遲延利息。）
二、被上訴人則以：伊並不識字，因尊重專業，乃將印章及存款簿寄放於台證公司營
　　業員江明珠處，而系爭借據即係江明珠於八十七年四月間請伊於其上簽名，並告
　　知如此始能向金主調借現金，伊當時不知究理，乃在金額及內容均屬空白的紙張
　　上簽名，嗣後始知此為借據，惟伊當時僅簽署前開借據首行的「乙○○」，其餘
　　包括立據人「乙○○」均非伊所親簽，並否認與上訴人間有消費借貸關係存在。
    縱認兩造間有如附表所示之各筆消費借貸關係存在，然上訴人總共僅存入四百八
    十六萬二千五百六十元至伊帳戶，而伊則已陸續返還四百四十六萬八千四百十五
    元（被上訴人於答辯(一)狀第六頁誤算為四百四十三萬七千五百六十元）予上訴人
    ，另又匯款五十五萬元予上訴人所承認之第三人何雪枝及李建民，總計已還款五
    百零一萬八千四百十五元，故伊對於上訴人實已無積欠任何借款債務。又上訴人
    所提借款明細表中有關訴外人陳罔夏、黃立群、黃昶捷、楊秀珍及尤建成等人之
    各筆帳款均與本件無關，蓋前開訴外人均係由其帳戶直接匯款進入伊帳戶，而非
    上訴人向渠等借款後再借予伊，且上訴人亦自認並未與伊簽訂得向第三人借款約
    定書之文件，自無從將前揭訴外人所匯入之金額算入本件借款。即便上訴人提出
    已對前述訴外人為清償之證明書，惟因上訴人並非對於債之履行有利害關係之第
    三人，故其債權應已歸於消滅，並無由原債權人移轉於上訴人可言。另亦否認上
    訴人於八十七年三月十七日以現金存入二十五萬元，及於同年四月十七日以現金
    存入十二萬五千元，該現金二筆為其向女兒、女婿所借，非上訴人所存入等語，
    資為抗辯。並聲明：(一)上訴駁回。(二)如受不利益之判決，願供擔保請准宣告假執
    行。
三、查被上訴人於八十三年十月二十八日即在台證公司松山分公司設立帳戶買賣股票
    ，營業員為江明珠，並開立台新銀行城東分行帳號0000000000000
    0號之帳戶供股票買賣交割使用等事實，為二造所不爭執，並有台證公司松山分
    公司檔案卡、承諾書、委託買賣證券受託契約各一紙，及台新銀行城東分行存摺
    附卷可稽（本院上更(一)字卷，四四至四六頁；本院上字卷，五七至六一頁），堪
    信為真。
四、上訴人主張：被上訴人於民國八十三年十月二十八日即在台證公司松山分公司設
    立帳戶買賣股票，其營業員為訴外人江明珠，嗣於八十七年三月四日起至四月底
    期間，因資金不足無法辦理交割，乃多次透過江明珠向伊週轉，由伊直接存入被
    上訴人於台新銀行城東分行所設帳號00000000000000號帳戶內，
    或由伊向友人陳罔夏、黃立群、楊秀珍、尤建成及黃昶捷調借資金，並直接由渠
    等存入被上訴人前開帳戶內，而被上訴人亦曾匯款至伊或友人帳戶清償借款，其
    詳細借還款情形如附表所示，經雙方於八十七年四月底結算之結果，被上訴人共
    積欠伊新台幣（下同）二百十三萬六千七百九十三元，利息五萬四千七百五十七
    元，共計二百十九萬一千五百五十元，被上訴人並親自簽署同面額之借據一紙等
    語。被上訴人則否認其有曾向上訴人借錢迄未償還之事實，經查：
　　(一)上訴人主張兩造曾就借款會帳並由被上訴人親簽借據之事實，業據其提出借據
　　　一紙為證（原審促字卷，證物一；本院更(一)卷，七六頁）。被上訴人雖辯稱：
　　　該借據僅有首行的「乙○○」為其所簽，其餘包括立據人「乙○○」均非伊所
　　　親簽，該借據係江明珠於八十七年四月間請伊於其上簽名，並告知如此始能向
　　　金主調借現金，伊當時不知究理，乃在金額及內容均屬空白的紙張上簽名，嗣
　　　後始知此為借據等語。惟證人江明珠到庭結證稱：「借據上之乙○○三字均是
　　　乙○○親寫的，但金額是我寫的，借據第一行的年月日是乙○○寫的，但甲○
　　　○、與借據最後一行的年月日是我寫的，我寫完金額，乙○○才寫名字及在立
　　　據人處簽名」等語（本院上字卷，一二九頁反面；本院更(一)卷，二○五頁、二
　　　○六頁）。被上訴人既自認該借據上之「乙○○」係其所親寫，而由借據「正
　　　本」而觀，借據上第一行之「乙○○」、「87」、「4」、「27」、第二行之
　　　「甲○○」及倒數第二行立據人欄內之「乙○○」肉眼看來係屬同一墨跡，與
　　　第二行「甲○○」、「貳佰壹拾玖萬壹仟伍佰伍拾元正」及末行「87」、「4
　　　」、「27」之墨跡看來並不相同，且第一行之「乙○○」與立據人欄內之「乙
　　　○○」簽名肉眼看來係屬同一人所寫（本院更(一)卷，證物袋內）。再者，上開
　　　借據上之印章係屬真正乙節，為上訴人所自認（本院更(一)卷，二三九頁），其
　　　雖稱：該印章係由江明珠保管，伊並未蓋章等語，惟江明珠到庭證稱：借據上
      之印章係上訴人所親蓋，原來上訴人把存摺及印章交給黃昶捷，簽了借據，乙
      ○○就取走存摺及印章等語（本院更(一)卷，二○六頁）。而上訴人因本件借款
　　　對於被上訴人、訴外人黃昶捷、江明珠等人告訴或告發偽造文書、詐欺等案件
　　　，嗣經地方法院檢察署對於被上訴人及黃昶捷為不起訴處分，高等法院檢察署
　　　為駁回再議之處分，地方法院及高等法院均對於江明珠為無罪之判決等事實，
　　　有不起訴處分書、處分書及刑事判決書附卷可稽（本院更(一)卷，一三七至一六
　　　七頁）。上訴人既無法提出證據足證上開借據上之印章係屬盜蓋以及該借據係
　　　屬偽造，其辯稱該借據係屬偽造云云，並無可採。
    (二)被上訴人復辯稱：縱認兩造間曾有消費借貸關係存在，然上訴人總共僅存入四
      百八十六萬二千五百六十元至伊帳戶，而伊則已陸續返還四百四十六萬八千四
      百十五元予上訴人，另又匯款五十五萬元予上訴人所承認之第三人何雪枝及李
      建民，總計已還款五百零一萬八千四百十五元，故伊對於上訴人實已無積欠任
      何借款債務等語。上訴人則主張：兩造間之借款與還款情形如借貸明細表所示
      （本院更(一)卷，七○），經結算後，迄八十七年四月二十九日止，被上訴人尚
      欠伊如該借貸明細表所示之本息，故簽立上開借據等語。惟查：
      (1)上訴人主張之事實，除提出上開借據外，並提出被上訴人之台新銀行城東分
        行存摺與借貸明細表為證（本院上字卷，五六至六一頁；本院更(一)卷，七○
        頁），被上訴人對此存摺之真正並未加以爭執。
      (2)被上訴人雖辯稱：上訴人所提借款明細表中有關訴外人陳罔夏、黃立群、黃
        昶捷、楊秀珍及尤建成等人之各筆帳款均與本件無關，蓋前開訴外人均係由
        其帳戶直接匯款進入伊帳戶，而非上訴人向渠等借款後再借予伊，且上訴人
        亦自認並未與伊簽訂得向第三人借款約定書之文件，自無從將前揭訴外人所
        匯入之金額算入本件借款。即便上訴人提出已對前述訴外人為清償之證明書
        ，惟因上訴人並非對於債之履行有利害關係之第三人，故其債權應已歸於消
        滅，並無由原債權人移轉於上訴人可言等語。惟查上訴人主張：訴外人陳罔
        夏、黃立群、楊秀珍、尤建成、黃昶捷均為伊之朋友，乙○○向伊借錢，伊
        向陳罔夏等五人他們調借款項，陳罔夏等五人均係受上訴人指示而匯款給被
        上訴人，嗣後伊對於陳罔夏等五人全部清償所調借之款項等語，業據其提出
        還款證明書五紙為證（本院上更(一)字卷，一六八至一七二頁）。證人江明珠
        到庭證稱：「（問：楊秀珍、尤建成、黃立群、陳罔夏與兩造有何關係？）
        他們是上訴人的朋友，也是我的客戶，乙○○向甲○○借錢，甲○○不夠時
        ，就會向楊秀珍等人借，向這些人的借款，黃昶捷已還」等語（本院上更(一)
        字卷，二○七頁）。且被上訴人於原審亦自認：「那些訴外人我並不認識．
        ．．我也沒有向訴外人等人借錢等」（原審卷，第九四反面至九五頁、一二
        六頁），應認上訴人主張：被上訴人向伊借款，陳罔夏等五人係因受伊調借
        款項而將所調借之款項依伊之指示存入被上訴人之帳戶，故消費借貸契約係
        存在於兩造之間，被上訴人與訴外人陳罔夏等五人間並無消費借貸關係等語
        ，為可採信。故被上訴人上開辯詞，亦無可採。
    (三)被上訴人於原審雖辯稱：上開存摺所示於八十七年三月十七日及同年四月十七
      日以現金存入之二十五萬元及十二萬二千五百元，並非向上訴人所借，係伊向
      女兒、女婿所借，非上訴人所存入等語。經查上訴人主張該二筆現款為其所存
      入之事實，業據其提出存款單二件為證（本院上字卷，第一七四至一七五頁）
      ，其上所載之存款金額與日期均與上開存摺所載之存款數額與日期相符。被上
      訴人既無法提出其他證據足證該二筆存款係其向女兒、女婿所借，非上訴人所
      存入，其所為上開辯詞並無可採，應認上訴人之上開主張為真實。
    (四)上訴人主張：兩造於八十七年四月二十九日曾就自八十七年三月四日起之八十
      七年四月二十九日止之各筆借款及還款數額加以結算，被上訴人共向上訴人借
      款七百九十二萬九千五百六十元，已還款五百七十九萬二千七百六十七元，尚
      欠二百十三萬六千七百九十三元未還等語，業據其提上開借據、存摺及借貸明
      細表為證，被上訴人未能提出證據證明該借據係屬虛偽，其承認該存摺係屬真
      正，而訴外人陳罔夏等五人所匯入之款項均應認為是被上訴人向上訴人所借之
      款項，已如前述。證人江明珠亦到庭證稱：「被上訴人買股票欠錢，向上訴人
      借錢，上訴人的兒子黃昶捷和被上訴人結算以後，有兩百多萬元，要被上訴人
      寫一張借據，當時我在場，他們算好以後，在我的櫃臺簽借據，他們說有結算
      」等語（本院更(一)卷，二○五頁），經核與上訴人之主張相符。被上訴人既無
      法提出證據足證上開借據及借貸明細表之內容有何不實情事，應認上訴人之上
      開主張為真實，被上訴人辯稱：伊已還款五百零一萬八千四百十五元，故伊對
      於上訴人實已無積欠任何借款債務云云，並無可採。
五、綜上所述，上訴人本於金錢消費借貸之法律關係，訴請被上訴人給付二百十三萬
    六千七百九十三元及自八十七年五月三十日起至清償日止按年息百分之五計算之
    利息為有理由，應予准許。原審判命上訴人給付六萬一千一百十五元及自八十七
    年五月三十日起之法定遲延利息，並駁回上訴人其餘之訴。原判決就上開應准許
    部分，為上訴人敗訴之判決，並駁回其假執行之聲請，自有未洽。上訴人就此部
    分指摘原判決不當，求予廢棄改判，為有理由，爰由本院將原判決此部分予以廢
    棄改判如主文第二項所示。又兩造均陳明願供擔保宣告准免假執行，經核均無不
    合，爰分別酌定相當擔保金額准許之。
六、本件事證已臻明確，兩造其餘之攻擊防禦方法經核於判決結果不生影響，爰不一
    一贅述。
七、據上論結，本件上訴為有理由，依民事訴訟法第四百五十條、第七十八條、第四
    百六十三條、第三百九十條第二項、第三百九十二條，判決如主文。
中　　　華　　　民　　　國　　九十一　　年　　　一　　　月　　二十二　　日
　　　　　　　　　　　　　　  民事第十二庭
　　　　　　　　　　　　　　　　　審判長　法　官　林　丁　寶
　　　　　　　　　　　　　　　　　　　　　法　官　林　恩　山
　　　　　　　　　　　　　　　　　　　　　法　官　高　鳳　仙
右正本係照原本作成。
如不服本判決，應於收受送達後二十日內向本院提出上訴書狀，其未表明上訴理由者
，應於提出上訴後二十日內向本院補提理由書狀（均須按他造當事人之人數附繕本）
上訴時應提出委任律師或具有律師資格之人之委任狀；委任有律師資格者，另應附具
律師及格證書及釋明委任人與受任人有民事訴訟法第四百六十六條之一第一項但書或
第二項（詳附註）所定關係之釋明文書影本。
中　　　華　　　民　　　國　　九十一　　年　　　一　　　月　　二十四　　日
　　　　　　　　　　　　　　　　　　　　　書記官　黃　慶　霽
附註：
民事訴訟法第四百六十六條之一（第一項、第二項）：
對於第二審判決上訴，上訴人應委任律師為訴訟代理人。但上訴人或其法定代理人具
有律師資格者，不在此限。
上訴人之配偶、三親等內之血親、二親等內之姻親，或上訴人為法人、中央或地方機
關時，其所屬專任人員具有律師資格並經法院認為適當者，亦得為第三審訴訟代理人
。
